【裁判字號】    97,台上,1373
【裁判日期】    970328
【裁判案由】    違反毒品危害防制條例
【裁判全文】
最高法院刑事判決            九十七年度台上字第一三七三號
上  訴  人  台灣高等法院台南分院檢察署檢察官
被      告  甲○○
                    號
            乙○○
                    號
上列上訴人因被告等違反毒品危害防制條例案件，不服台灣高等
法院台南分院中華民國九十六年十一月十五日第二審判決（九十
六年度上訴字第一０三八號，起訴案號：台灣台南地方法院檢察
署九十五年度偵字第一０六九四號），提起上訴，本院判決如下
：
    主  文
原判決撤銷，發回台灣高等法院台南分院。
    理  由
本件原判決係以公訴意旨略稱：被告乙○○、甲○○（下稱被告
等二人）明知安非他命屬毒品危害防制條例第二條第二項第二款
所列之第二級毒品，依法不得販賣或轉讓，竟仍共同基於販賣第
二級毒品安非他命營利之概括犯意聯絡，由乙○○僱用甲○○，
為其販賣安非他命。被告等二人自民國九十四年六月間某日起至
九十五年二月間某日止，分別使用0000000000、00
00000000號行動電話，作為販毒聯絡工具，在台南市○
○路與西門路附近等處，以每包安非他命新台幣（下同）一千元
至二千元不等之代價，連續或由乙○○自行販售予買受者，或指
示甲○○運送予姓名年籍不詳綽號「坤明」等人施用牟利。嗣經
警據報進行通訊監察，並於九十五年七月七日下午四時三十分許
，持搜索票，至甲○○位於高雄縣茄萣鄉○○路○段一百九十九
號之六之住所執行搜索，扣得第二級毒品安非他命一包（含袋重
０．二公克）等物，復據甲○○於警詢中之供述，而得知上情等
情，因認被告等二人共同涉犯毒品危害防制條例第四條第二項販
賣第二級毒品罪嫌云云。惟經審理結果，認不能證明被告犯罪，
因而維持第一審諭知被告等二人無罪之判決。駁回檢察官在第二
審之上訴。固非無見。
惟查：（一）被告以外之人於檢察事務官、司法警察官或司法警
察調查中所為之陳述，基於實體發現真實之訴訟目的，依刑事訴
訟法第一百五十九條之二規定，如與審判中之陳述不符時，經比
較結果，其先前之陳述，「具有較可信之特別情況」，且為證明
犯罪事實存否所「必要」者，例外地賦與證據能力。而所稱「具
有較可信之特別情況」係屬於證據能力之要件，法院應比較其前
後陳述時之外在環境及情況，以判斷何者較為可信，例如：陳述
時有無其他訴訟關係人在場，陳述時之心理狀況、有無受到強暴
、脅迫、詐欺、利誘等外力之干擾，據以判斷該傳聞證據是否具
有證據能力，並非對其陳述內容之證明力如何加以論斷，二者之
層次有別，不容混淆。因之若欲適用同法第一百五十九條之二之
規定，以證人於審判外之陳述資為論罪之證據時，必須就該先前
之陳述，「具有較可信之特別情況」之可信性與必要性為必要之
論斷說明，且此係屬法院應依職權調查審酌之程序事項，並不因
檢察官、自訴人、被告或其他訴訟關係人就該要件未能舉證或指
出證明之方法，法院即得認定其無證據能力，而豁免法院調查之
責。此與同法第一百五十六條第三項，被告陳述其自白係出於不
正之方法者，應先於其他事證而為調查。該自白如係經檢察官提
出者，法院應命檢察官就自白之出於自由意志，指出證明之方法
之規定。尚有不同。本件原判決謂：甲○○警詢固供認與乙○○
共同販賣第二級毒品安非他命，惟買受安非他命者係何人，警員
及檢察官事後並未查出確有買受安非他命真實姓名之人，難認確
有買受安非他命者，且檢察官亦未舉證甲○○警詢有刑事訴訟法
第一百五十九條之二情事，其警詢所為之證述，對被告乙○○自
無證據能力，不得為本案證據等旨（原判決第四頁第十三至十八
行）。係認檢察官就證人於警詢中之陳述具有較可信之特別情況
，應負舉證責任。其法律見解即屬可議。（二）刑事訴訟法第一
百五十八條之三規定：「證人、鑑定人依法應具結而未具結者，
其證言或鑑定意見，不得作為證據。」所謂「依法應具結而未具
結者」，係指檢察官或法官依刑事訴訟法第一百七十五條之規定
，以證人身分傳喚被告以外之人（證人、告發人、告訴人、被害
人、共犯或共同被告）到庭作證，或雖非以證人身分傳喚到庭，
而於訊問調查過程中，轉換為證人身分為調查時，此時其供述之
身分為證人，則檢察官、法官自應依本法第一百八十六條有關具
結之規定，命證人供前或供後具結，其陳述始符合第一百五十八
條之三之規定，而有證據能力。若檢察官或法官非以證人身分傳
喚而以共犯、共同被告身分傳喚到庭為訊問時，其身分既非證人
，即與「依法應具結」之要件不合，縱未命其具結，純屬檢察官
或法官調查證據職權之適法行使，當無違法可言。而前揭不論係
本案或他案在檢察官面前作成未經具結之陳述筆錄，係屬被告以
外之人於偵查中向檢察官所為之陳述，本質上屬於傳聞證據，基
於保障被告在憲法上之基本訴訟權，除該被告以外之人死亡、身
心障礙致記憶喪失或無法陳述、滯留國外或所在不明而無法傳喚
或傳喚不到、或到庭後拒絕陳述等情形外，如已經法院傳喚到庭
具結而為陳述，並經被告之反對詰問，前揭非以證人身分而在檢
察官面前未經具結之陳述筆錄，除顯有不可信之情況者外，依刑
事訴訟法第一百五十九條之一第二項，仍非不得為證據，惟應於
判決內敘明其符合傳聞證據例外之理由。不能因陳述人未經具結
，即一律適用本法第一百五十八條之三之規定，排除其證據能力
。依卷內資料，乙○○、甲○○在九十五年八月二十九日檢察官
偵訊時，係經檢察官依被告身分傳喚到庭訊問（偵查卷第十六至
二十一頁）。原判決以其二人未經具結，而認乙○○之證言對被
告甲○○；甲○○之證言對被告乙○○，無證據能力，不得為本
案證據云云（原判決第四頁倒數第八至十三行）。揆之上開說明
，難謂適法。（三）被告、證人之陳述有部分前後不符，或相互
間有所歧異時，究竟何者為可採，法院仍得本其自由心證予以斟
酌，非謂一有不符或矛盾，即應認其全部均為不可採信；如其基
本事實之陳述，若果與真實性無礙時，則仍非不得予以採信。依
卷內資料，甲○○於九十五年七月八日警詢供承：乙○○拿安非
他命給伊販賣及其販賣之情形；於同日檢察官訊問時亦稱：警詢
實在；並具結證謂：乙○○販賣安非他命等語；嗣於九十五年八
月二十九日仍稱：幫乙○○販賣毒品云云（警卷第五頁，偵查卷
第七、八、十九頁）。又證人張偉銘於偵查中證稱：曾看到乙○
○販賣安非他命；於第一審亦證以：曾向乙○○購買安非他命，
及乙○○有販賣毒品等語（偵查卷第二十六頁、第一審卷第一０
九頁）。雖其二人對被告乙○○販賣安非他命細節之供證，先後
未盡相符，然就所陳乙○○販賣安非他命之基本事實之陳述，似
屬一致，則其二人所陳究否屬實？此攸關被告等二人有無共同販
賣毒品之認定，即有釐清之必要，原判決未詳予勾稽，剖析明白
，遽以所陳先後不一，即認其所為不利於被告之陳述不能採為不
利於被告之認定，而捨棄不採，是否合於採證法則，饒堪研求。
以上或為檢察官上訴意旨所指摘或為本院得依職權調查之事項，
應認原判決有撤銷發回之原因。
據上論結，應依刑事訴訟法第三百九十七條、第四百零一條，判
決如主文。
中    華    民    國  九十七  年    三    月  二十八  日
                      最高法院刑事第四庭
                          審判長法官  林  增  福
                                法官  張  清  埤
                                法官  陳  世  雄
                                法官  蔡  國  在
                                法官  石  木  欽
      本件正本證明與原本無異
                                      書  記  官
中    華    民    國  九十七  年    四    月    三    日
                                                Ａ


司法院資訊處製作；財團法人民間司法改革基金會備份。
